臺灣基隆地方法院民事判決　　　　　　　 93年度訴字第138號
　　原　　　告　臺陽股份有限公司
　　法定代理人　壬○○
　　訴訟代理人　甲○○
　　被　　　告　庚○○
　　　　　　　　乙○○
　　　　　　　　辛○○
　　　　　　　　丁○○
　　　　　　　　己○○
　　　　　　　　丙○○
　　兼右六人
　　訴訟代理人　戊○○
上列當事人間請求拆屋還地事件，本院於民國94年1 月18日言詞
辯論終結，判決如下：
    主      文
被告應將坐落原告所有台北縣瑞芳鎮○○○段一七六─一八地號
上，如附圖所示Ｃ、Ｇ部分土地、同地段一七六─二三地號上，
如附圖所示Ｄ部分土地及同地段一七六─一七地號上，如附圖所
示Ｈ部分土地上之地上物拆除，並將土地返還原告。
原告其餘之訴駁回。
訴訟費用由被告負擔六分之一，餘由原告負擔。
本判決原告勝訴部分得假執行。
原告其餘假執行之聲請駁回。
    事實及理由
甲、程序方面：
一、原告起訴原僅請求被告戊○○一人拆屋還地，於訴訟程序進
    行中復追加庚○○等六人為共同被告，核係屬追加本件訴訟
    標的應予合一確定之人，於法無違，應予准許。
二、原告起訴原僅請求拆除坐落台北縣瑞芳鎮○○○段176 ─23
    地號土地上之地上物，於訴訟程序進行中復追加拆除176 ─
    18、176 ─17等地號土地上之地上物，核屬更正其事實上之
    陳述，亦應准許。
三、本件原告經合法通知，未於最後一次言詞辯論期日到場，核
    無民事訴訟法第三百八十六條各款所列情形，爰依被告之聲
    請，由其一造辯論而為判決。
乙、實體方面：
一、原告主張：坐落台北縣瑞芳鎮○○○段176 一18、176 ─23
    及176 ─1 地號之土地（下稱系爭土地）為其所有，前於民
    國85年以前曾與被告等之母親謝勸訂立不定期租賃契約，將
    其中97.29 坪之土地出租予謝勸供其建築房屋之用，房屋之
    門牌號碼為台北縣瑞芳鎮石碑巷78號。詎謝勸未經原告同意
    即將承租之土地轉租予本件之被告使用，被告更於85年間未
    經原告同意亦未取得建築執照，即將原有1 樓平房改建為5
    層樓房之違章建築，被告顯係將謝勸承租之土地做違法使用
    ，原告乃於86年間通知謝勸終止租約。且謝勸自85年起迄今
    均未繳納租金，欠租達二年以上，原告亦得終止租約。是被
    告現今所有如附圖Ａ至Ｈ部分之樓房、花圃、空地及平房，
    均屬無權占有原告所有之系爭土地，為此提起本訴，請求被
    告拆屋還地，並聲明：（一）被告應將如附圖所示坐落Ａ至
    Ｈ部分土地上之地上物拆除，將占用之系爭土地返還原告。
    （二）願供擔保，請准宣告假執行。
二、被告抗辯：其等母親謝勸向原告承租土地建築房屋，歷年來
    均有依約繳納租金，現存房屋為被告等共有，謝勸亦居住其
    內，故租賃關係應存在於兩造之間。詎至86年間被告欲向原
    告繳納85年度租金時，原告逕自片面將租金額調高10餘倍，
    被告欲依兩造原定租金額繳納租金亦遭原告拒絕，故被告並
    非不繳租金而係原告拒收，自不可歸責於被告，故兩造間仍
    有不定期租賃關係存在。又被告於85年間僅係將原有房屋在
    租用之基地範圍內改建，並未擴建，原告無權終止租約。是
    兩造間既有租賃關係存在，被告所有之房屋及地上物即屬有
    權占用原告之系爭土地，原告不得請求被告拆屋還地等語，
    並聲明（一）原告之訴駁回。（二）願供擔保，請求免為假
    執行。
三、原告主張系爭土地為其所有，被告在其上建有房屋及其他工
    作物，占用位置、面積如附圖所示等事實，業據原告提出土
    地登記謄本為證，並為被告所不爭執，復經本院履勘現場查
    明無訛，有現場照片及囑託地政機關製作之土地複丈成果圖
    （即附圖）在卷可稽，自屬真實。而被告抗辯原告於85年以
    前就系爭土地之一部分曾與被告之母謝勸訂有不定期租賃契
    約，供建築房屋之用，被告並於85年間改建房屋，惟原告旋
    於86年間片面將租金調高等事實，亦據被告提出統一發票為
    證，並為原告所自認，同堪信為真實。依上，本件之爭點有
    二：其一為兩造間究有無租賃關係存在？其二為被告所有如
    附圖所載之地上物是否無權占用原告所有之系爭土地？
四、查原告主張兩造間已無租賃關係存在，無非以土地承租人謝
    勸發生土地法第一百零三條第二款「租用建築房屋之基地，
    承租人以基地供違反法令之使用」、第三款「承租人將基地
    轉租他人」、第四款「承租人積欠租金額，除以擔保現金抵
    償外，達二年以上」之法定事由，而主張與謝勸終止租約。
    茲就原告之主張是否有理，分述如下：
（一）按租地建屋之契約如無相反之特約，自可推定出租人於立
      約時，即已同意租賃權得隨房屋而為移轉，故承租人將房
      屋所有權讓與第三人時，應認其對於基地出租人仍有租賃
      關係之存在，所謂相反之特約，係指禁止轉讓基地上所建
      房屋之特約而言；最高法院48年台上字第227 號判決意旨
      可資參照。查謝勸原有之台北縣瑞芳鎮石碑巷78號房屋，
      為未辦保存登記之房屋，但自80年4 月起即將其事實上處
      分權讓與為被告七人所共有，此有被告提出之房屋課稅現
      值核計表在卷可佐，而系爭房屋雖無法為所有權移轉登記
      ，本院認仍有類推適用上引判決意旨之餘地。故依諸上引
      判決意旨，應認謝勸之租賃權早於85年以前即移轉於本件
      之被告。猶以系爭土地歷年來均係由被告戊○○出面與原
      告接洽交租事宜，更可認系爭土地之承租權確由本件之被
      告受讓。是被告等既為系爭土地之租賃關係受讓人，固無
      土地法第一百零三條第三款情形之適用。依上說明，本院
      認原告此部分之主張並非適法，自無可採。
（二）次按土地法第一百零三條第二款，所謂承租人以基地供違
      反法令之使用時，係指以基地或基地之房屋供違反法令之
      使用者而言，租用基地建築房屋未依建築法領得建築執照
      ，僅屬私有建築違反許可之規定，並非以基地或基地上房
      屋供違反法令之使用，自難認為與該條款所定之情形相符
      ；最高法院41年台上字第95號判例可資參照。是以被告於
      85年間改建之房屋縱屬違章建築，依諸上引判例意旨，原
      告仍不得據此而與被告終止租約，其理甚明。
（三）末按建築房屋基地之出租人，以承租人積欠租金額達二年
      以上為原因，終止租賃契約，仍應依民法第四百四十條第
      一項規定，定相當期限催告承租人支付租金，必承租人於
      其期限內不為支付者，始得終止租賃契約，非謂一有承租
      人欠租達二年以上之事實，出租人即得隨時終止租賃契約
      ；最高法院68年台上字第777 號判例意旨亦可資參照。查
      本件被告自85年度起即因原告於86年間調高租金，兩造間
      就租金數額未能達成協議，此後原告即未再收受租金，被
      告確實欠租已達二年以上之事實，固為兩造所不爭執。惟
      依諸上引判例意旨，原告若欲終止租約，仍須於被告欠租
      二年以上並踐行定期催告支付租金之程序後，始得為之。
      但原告於本件審理過程序中，自始至終均未能舉證證明其
      曾踐行催告之程序，亦未於本件之審理期間催告被告定期
      支付租金，故原告既未於本件言詞辯論終結前依民法第四
      百四十條第一項之規定踐行催告程序，則被告縱有欠租二
      年以上之事實，原告之契約終止權迄今仍未發生。其主張
      被告欠租二年以上，兩造之不定期租賃關係即得終止云云
      ，於法不合，尚無可採。
    綜上所述，兩造於85年度以前即存在之不定期租賃契約，迄
    今尚未合法終止，兩造間仍有租賃關係存在，被告就其租用
    之土地範圍內建築房屋，乃屬有權占用，原告此部分之主張
    容有誤解，應以被告之抗辯為可信。
五、次查兩造間雖有不定期租賃關係存在，但其面積僅有97.29
    坪。惟經本院履勘現場之結果，被告占用之面積如附圖所載
    為380 平方公尺，折合為114.95坪，顯逾被告有權使用之面
    積。本院審酌被告係以舊屋改建，故附圖Ａ、Ｂ部分之四層
    樓房237 平方公尺（71.69 坪），本屬被告承租之範圍；另
    Ｅ、Ｆ部分之空地64平方公尺（19.36 坪），原告並不否認
    屬於被告租用之範圍，上開各部合計為301 平方公尺（91.0
    5 ）平方公尺，未逾被告租用之面積，被告有權占用，自不
    得令其拆除。至附圖其餘部分之地上物，其中Ｃ、Ｄ部分之
    花圃，被告自認非屬其承租之範圍；Ｇ、Ｈ部分之平房，明
    顯獨立於上述之四層樓房之外，被告復自認未為稅籍登記，
    足認該部分當初並非被告承租之範圍內，否則承租面積當不
    只97.29 坪。故花圃與平房部分既非被告承租之範圍，被告
    復未舉證證明有何權源得以使用該部分之土地，自屬無權占
    用，是原告請求被告將該部分之地上物拆除返還占用之系爭
    土地，於法有據，應予准許。
七、從而，原告本於所有權之作用，請求被告拆除如附圖所示Ｃ
    、Ｄ、Ｇ、Ｈ部分之地上物，將占用之系爭土地返還原告，
    為有理由，應予准許，逾此部分之請求則難謂有據，應予駁
    回。至兩造其餘陳述及攻擊防禦方法，於本判決之結果不生
    影響，爰不一一論述，併此敘明。
八、原告陳明願供擔保聲請宣告假執行，就原告勝訴部分，因其
    價額並未逾500,000 元，應依職權加以宣告；就原告敗訴部
    分，則因訴之駁回而失所依附，應予駁回其聲請。
九、訴訟費用裁判之依據：民事訴訟法第七十九條。
中　　華　　民　　國　　94　　年　　2 　　月　　5 　　日
                  民事庭法  官  陳鈺林
以上正本係照原本作成。
對於本件判決如有不服，應於收受送達後二十日內向本院提出上
訴書狀，敘述上訴之理由，上訴於臺灣高等法院，並按他造當事
人之人數附具繕本。
中　　華　　民　　國　　94　　年　　2 　　月　　17　　日
                        書記官  林建清
